臺灣臺中地方法院刑事判決　　　　　　　　　　　　九十二年度訴字第二三四二號
　　公　訴　人　臺灣臺中地方法院檢察署檢察官
　　被　　　告　丙○○
　　選任辯護人　宋志衡律師
右列被告因妨害自由案件，經檢察官提起公訴（九十二年度偵字第一四四四一號），
本院判決如左：
    主  文
丙○○共同以強暴、脅迫使人行無義務之事，處有期徒刑肆月，如易科罰金，以參佰
元折算壹日。本票及承諾書各壹張，均沒收。
    事  實
一、（一）緣乙○○於民國八十三年間向前臺中市第一信用合作社貸款（其債權已由
    合作金庫銀行股份有限公司概括承受），並以登記在其名下位於臺中市○○路○
    段七一號六五弄十四號之房屋及所坐落土地（下稱系爭房地）設定最高限額為新
    臺幣（下同）六百七十二萬元之抵押權予該合作社供作擔保。嗣至八十八年間，
    因乙○○已無資力再繳付貸款本息，當時系爭房地所積欠之金額尚達五百六十萬
    元，乙○○之夫丁○○乃於八十九年二月十四日委託甲○○於六十個工作天內代
    為出售臺中市○○路○段七一號六五弄八號、十號、十二號及十四號房地，約明
    出售價格為以各該房地實際向銀行貸款金額之七成計算，如售價超過實際向銀行
    貸款金額七成，超過部分即歸甲○○賺取。而為提高上開房地之售價，丁○○夫
    婦及甲○○思圖先找人頭假裝買受系爭房地，並虛列較高之售價，以為出售上開
    房地之基礎，且方便由該人頭向銀行辦理抵押貸款。適胡玲蘭需要房屋居住，透
    過張永全、甲○○居中聯絡後，渠三人即與丁○○夫婦共同謀議，假藉買賣名義
    將乙○○所有之系爭房地過戶登記為胡玲蘭所有，而通謀虛偽簽訂買賣價格為七
    百二十萬元之不動產買賣契約書，並約定由乙○○夫婦先清償一百六十萬元予前
    臺中市第一信用合作社，所餘貸款四百萬元，則由胡玲蘭承受，待甲○○尋得真
    正買主，再辦理房地過戶及處理積欠第一信用合作社之貸款，丁○○與乙○○並
    與胡蘭玲通謀虛偽簽訂買賣價格為七百二十萬元之不動產買賣契約書。旋由丁○○夫婦委託不知情之代書於八十九年三月間以買賣為原因，向臺中市中山地政事
    務所申請辦理過戶登記，使不知情之承辦公務人員將該不實事項登載於所掌公文
    書（渠等共同明知為不實事項而使公務員登載於所掌公文書犯行部分，均未據起
    訴）。（二）嗣因丙○○承擔貸款債務後，右開貸款僅獲繳付本息至八十九年八
    月三十日（計三期），之後即未再依約繳納，遂遭合作金庫銀行股份有限公司聲
    請強制執行，丙○○乃要求乙○○夫婦將系爭房地過戶回乙○○名下，並處理前
    開貸款債務，因乙○○夫婦拒不處理，胡玲蘭不甘背負前述貸款債務，乃於九十
    一年十一月五日十七時許，利用乙○○至臺中市○○路○段七一巷六五弄十二號
    ，向房客戊○○收取房租之機會，邀乙○○至上開十四號房屋住處喝茶，待二人
    進入十四號房屋後，胡玲蘭即要求乙○○簽具承諾書應允將系爭房地過戶回乙○○名下，並處理貸款債務，因乙○○拒不應允，即由屋內與胡玲蘭具共同犯意聯
    絡之不詳姓名成年男子拍桌向乙○○脅迫稱：應將房屋過戶回去，否則不讓乙○○離去等語。適因乙○○聽到戊○○領錢回至隔壁十二號房屋開門聲音，起稱要
    去向戊○○收房租，胡玲蘭始開門讓乙○○離去，並與上開姓名不詳成年男子尾
    隨乙○○進入十二號房屋內，待戊○○將房租交予乙○○並上樓後，該名男子即
    動手毆打乙○○腹部（未成傷），要求乙○○在胡玲蘭事先擬好之承諾書上簽名
    ，及在本票上簽名並填載金額為五百萬元，該男子並威嚇乙○○稱：「今天妳一
    定要在承諾書簽名蓋章，把房子過戶回去，否則不讓妳回去」、「妳不簽的話，
    我現在就打電話，在半個小時後，買一大塊冰和叫七、八個人來，我們去大坑打
    獵，現在妳簽不簽，不簽的話，帶妳去大坑躺冰塊，大家打獵（即輪暴之意）」
    、「妳如果敢去報警，就試看看」等語，致乙○○心生畏懼，不得已於同日十九
    時三十分許，在胡玲蘭所事先擬妥之承諾書上簽名並簽立金額五百萬元之本票一
    張交予丙○○收執，約明乙○○須於七日內將系爭房地及上開貸款債務之債務人
    變更為乙○○或胡玲蘭以外之第三人名義，同時開立面額為五百萬元之商業本票
    以為擔保後，丙○○與該男子始讓乙○○離去，胡玲蘭及上開姓名不詳之成年男
    子，即共同以上開強暴、脅迫方式，使乙○○行無義務之事。
二、案經乙○○訴由臺灣臺中地方法院檢察署檢察官偵查起訴。
    理  由
一、訊據被告胡玲蘭固對於右揭如事實欄一（一）部分所示之事實及於右揭時地與告
    訴人乙○○在上址戊○○住處內要求乙○○在承諾書上簽名及簽發五百萬元之本
    票之事實坦承不諱，惟矢口否認有何強制犯行，辯稱：伊與乙○○協調時，只有
    伊與乙○○二人在場，並無乙○○所稱不詳姓名男子，乙○○係自願在承諾書上
    簽名並簽發本票云云。惟查：（一）右揭如事實欄一（二）部分所示事實，業據
    乙○○於警詢及偵審中指述綦詳，被告於本院受命法官行準備程序時亦直承：九
    十一年十一月五日伊確有邀乙○○至十四號房屋喝茶，之後因乙○○聽到戊○○
    回至十二號房屋之聲音，乙○○稱要去向戊○○收房租後，伊有尾隨乙○○進入
    十二號房屋，在十二號房屋內，伊有要求乙○○將系爭房地過戶回去，乙○○一
    直推諉稱要先打電話予丁○○或不講話，雙方你來我往甚久，後來乙○○稱要等
    找到丁○○再簽承諾書，但是都沒有找到丁○○，當日乙○○簽完承諾書及本票
    後即離開等語，並有前述承諾書及本票影本各一張在卷可稽（見九十二年度偵字
    第一四四四一號偵查卷第一○六、一○七頁）。且查，丁○○曾於九十一年十一
    月十二日撥打電話予戊○○，於電話中戊○○亦不否認案發當日確有一姓名不詳
    之男子在場，業據證人丁○○於本院審理中結證在卷，並有丁○○提出之陳明狀
    （見本院卷第一一四頁）、錄音帶一捲（見九十二年度偵字第一四四四一號偵查
    卷第一一三頁證物袋內）、錄音帶譯文一份（見同偵查卷第八二頁背面、第八四
    頁背面）在卷可稽，復經本院勘驗上開錄音帶一捲無訛，製有勘驗筆錄一份附卷
    可稽。而證人戊○○於本院審理中亦不否認丁○○確曾撥打電話予伊，當時丁○○於電話中確實有提到「人」（臺語）等語，益徵告訴人指訴情節非虛。況
    本案案發前即八十九年九月間甲○○即應被告要求與丁○○協調，要求儘快將系
    爭房地過戶回乙○○名下，丁○○雖說會處理，惟一直未依約處理一節，業據證
    人甲○○於審理中結證在卷（見本院卷第八五頁－八七頁），核與證人張永全於
    本院審理中結證情節相符（見本院卷第１○○－一○一頁）。再就證人戊○○於
    警詢及本院審理中證稱：被告與乙○○進入伊家中時，氣氛不是很好等語；及被
    告於本院受命法官行準備程序時所辯：九十一年十一月五日伊確有邀乙○○至十
    四號房屋喝茶，之後因乙○○聽到戊○○回至十二號房屋之聲音，乙○○稱要去
    向戊○○收房租後，伊即尾隨乙○○進入十二號房屋，在十二號房屋內，伊要求
    乙○○將系爭房地過戶回去，乙○○一直推諉稱要先打電話予丁○○或不講話，
    雙方你來我往甚久，後來乙○○稱要等找到丁○○再簽承諾書，但是都沒有找到
    丁○○，後來乙○○簽完承諾書及本票後即離開等語觀之，乙○○、丁○○夫婦
    於本案案發前顯均無意處理系爭房地及上開貸款債務之變更事宜至明。準此，乙○○於九十一年十一月五日與被告會面時，既尚一直推諉，不願處理，則其豈有
    突然在未與丁○○取得聯絡前，自願在被告事先以打字方式擬妥之承諾書上簽名
    ，並簽發五百萬元本票予被告之理，是被告所辯顯與常情不符，要難採信。至證
    人戊○○於警詢、偵查及本院審理中雖均改證稱：案發當日伊並未見到有何不詳
    姓名之男子云云，惟其此部分證詞既與其於案發後未久在電話中所為之上開陳述
    不符，再佐以前述乙○○端無無故志願寫承諾書及本票予被告之理一情，證人戊○○此部分證述，顯係事後迴護被告之詞，亦難採信。（二）右揭如事實欄一（
    一）部分所示事實，業據被告於警詢、偵查、本院審理中及本院九十二年度中簡
    字第二八九三號民事案件審理中（該案係乙○○對被告胡玲蘭提起確認本票債權
    不存在之訴）直承在卷，核與證人甲○○、張永全於偵查、本院審理中及上開民
    事事件審理中結證情節相符，並與告訴人直陳：伊至八十八年間已無資力再繳付
    前述貸款本息，當時所積欠之款金額尚達五百六十萬元等語（見九十二年度偵字
    第一四四四一號偵查卷第七頁告訴狀所載）及證人丁○○於本院審理中結證確有
    委託甲○○代為出售前述四棟房屋及所坐落土地，約明出售價格為各房地實際貸
    款金額之七成等語相吻合，復有委託書、不動產買賣契約書影本（見本院卷第一
    四七頁、三五頁）、土地建築改良物買賣所有權移轉契約書、土地登記謄本、建
    物登記謄本、本院九十一年度訴字第九○七號民事判決影本各一份在卷可稽。且
    查，系爭房地之不動產買賣契約書除記載買賣價格為七百二十萬元外，並記載付
    款方式為：（１）本契約簽訂時，胡玲蘭應給付乙○○三十萬元。（２）增值稅
    、契稅稅單核定下來時，胡玲蘭須給付一百萬元予乙○○。（３）第三次付款時
    胡玲蘭負責向銀行貸款五百六十萬元，以清償乙○○前向銀行所貸款項，如胡玲
    蘭無法貸到五百六十萬元，不足部分胡玲蘭應即以現金補充之。（４）尾款三十
    萬元於過戶貸款手續辦理完竣後，胡玲蘭應於交屋時一次付清予乙○○。且該買
    賣契約係由乙○○依丁○○指示簽名、蓋章，亦經乙○○於本院審理中結證無訛
    （見本院卷第七二頁、七三頁）。再就證人甲○○於本院審理中結證：將系爭房
    地過戶至胡玲蘭名下，可以提高其餘房地之出售價格等語（見本院卷第八三頁）
    ；及於本院九十二年度中簡字第二八九三號民事案件審理中結證：當初有與乙○○商量將其中一間房子過戶予胡玲蘭，只是以胡玲蘭為人頭，要買主知道有買賣
    的行情等語（筆錄影本見本院卷）；及被告胡玲蘭於本院九十一年度訴字第九○
    七號清償借款民事事件審理中所述：「甲○○跟我講有一棟房子要給我住，叫我
    用我的名字買，再向銀行借錢，且甲○○說利息他要付，但日後他要把房子賣掉
    ，屆時我再搬家」等語（參該卷九十一年四月十日筆錄）觀之，乙○○、丁○○
    、甲○○、張永全及胡玲蘭等人顯為利上開四間房地出售並提高出售價格，而明
    知乙○○與胡玲蘭間並無買賣系爭房地之真意，仍通謀虛偽以買賣為由向中山地
    政事務所辦理系爭房地之過戶登記，並方便以胡玲蘭名義向銀行辦理抵押貸款至
    明。至告訴人及其夫丁○○雖均陳稱系爭房地確係以五百六十萬元價格出售予胡
    玲蘭，並非假買賣云云。惟查，渠二人所陳情節既與被告之選任辯護人提出之上
    開不動產買賣契約書所載內容不符，且被告曾在己○○陪同下一起找丁○○協調
    ，其時丁○○亦表示無力將系爭房地過回來等語，業經本院勘驗丁○○所提出之
    錄音帶，製有勘驗筆錄在卷可稽。再參諸乙○○遭被告夥同前述不詳成年男子為
    前述妨害自由犯行後，乙○○與丁○○竟不即報案處理，迨至被告持上開本票向
    本院聲請強制執行獲准後，始提起本案告訴、乙○○於本院審理中結證稱：「（
    為何在案發後七個月才提起本案告訴？）．．，我先生希望和平解決。」及乙○○與丁○○苟真係單純受害，丁○○苟豈有在妻子遭受上開犯行後，猶希望和平
    解決，且在本案案發後其與被告商談時，被告表示要上法庭時，丁○○竟稱「一
    定要上法庭嗎，難道沒商量餘地」等語，有丁○○製作之錄音帶譯文（見同上偵
    查卷第九五頁正面最後一行及背面第一行）、錄音帶及本院勘驗筆錄可證等情，
    益徵丁○○顯係因有如事實欄一（一）部分所示之事實，始在妻子乙○○受害後
    ，猶不敢張揚，迨至被告持本票向本院聲請強制執行後，始不得不提起本案告訴
    至明。（三）乙○○於九十二年五月十三日就本院九十二年度票字第七三八八號
    裁定提出抗告時，委由律師在抗告狀內記載：乙○○於九十一年間在被告位於臺
    中縣烏日鄉住處，遭被告教唆他人恐嚇稱其流氓很多，故乙○○因此而簽發本票
    一紙云云，雖與乙○○於本案警詢及偵審中指訴情節有所出入。惟本案案發地點
    確為上址戊○○租住處內，業據告訴人於警詢及偵審中指訴不移，核與被告供承
    乙○○係於戊○○租住處內簽寫承諾書及本票等語，及證人戊○○陳稱九十一年
    十一月五日被告有與乙○○至伊家中協調等語相符，已足認定。而被告確有本案
    犯行，亦經本院斟酌告訴人指訴、證人戊○○於案發後未久之陳述及告訴人當無
    在志願簽寫本票及承諾書之理等事證審認無訛，亦如前述，自難僅因告訴人於提
    起民事抗告時所為之簡略陳述與其嗣後在本案警詢及偵審中之詳細指訴有所出入
    ，遽謂告訴人嗣後之指訴不實，附此指明。（四）綜上所述，被告所辯顯係事後
    卸責之詞，尚難採信。本案事證明確，被告犯行堪以認定。
二、按刑法第三百零四條之強暴、脅迫，祇以所用之強脅手段足以妨害他人行使權利
    ，或足使他人行無義務之事為已足，並非以被害人之自由完全受其壓制為必要（
    最高法院二十八年度上字第三六五○號判例意旨參照）。再以自己共同犯罪之意
    思，參與犯罪構成要件或構成要件以外之行為，或以自己共同犯罪之意思，事先
    同謀，而由其中一人實施犯罪之行為者，均為共同正犯，應就全部犯罪結果共負
    責任（最高法院九十年度臺上字第四○二六號判決意旨參照）。是核被告胡玲蘭
    所為，係犯刑法第三百零四條之以強暴、脅迫使人行無義務之事罪。被告與上述
    姓名不詳之成年男子間，就右揭使乙○○行無義務之事犯行，具有犯意之聯絡與
    行為之分擔，均為共同正犯。又刑法第三百零五條之恐嚇危害安全罪，係指單純
    以將來加害生命、身體、自由、名譽、財產之事，恐嚇他人致生危害於安全者而
    言，如對於他人之生命、身體等，以現實之強暴、脅迫手段加以危害要挾，使人
    行無義務之事或妨害人行使權利，即應構成刑法第三百零四條之強制罪，縱有恐
    嚇行為，亦僅屬犯強制罪之手段，無更論以恐嚇危害安全罪之餘地（最高法院八
    十四年度臺非字第一九四、七十六年度臺上字第三五一一、第五六一八號判決意
    旨參照）。公訴人誤認被告所為係牽連犯刑法第三百零四條、第三百零五條之罪
    云云，尚有未合，併此指明。爰審酌被告不循法律途徑解決其與乙○○夫婦間之
    糾紛，反夥同姓名不詳之成年男子，以強暴、脅迫行為使乙○○行無義務之事，
    對乙○○心理所造成之傷害不小、本案起因於乙○○參與如事實欄一（一）部分
    所示行為，乙○○本身之行為亦有不是之處及被告犯罪後，猶飾詞圖卸刑責，未
    見悔意，態度不佳等一切情狀，量處如主文所示之刑，併諭知易科罰金之折算標
    準。前開本票及承諾書各一張，雖均未據扣案，惟既係被告犯罪所得之物，且為
    被告所有，復無積極證據足認業已滅失，爰依刑法第三十八條第一項第三款規定
    ，予以宣告沒收。
三、
（一）公訴意旨另略以：被告胡玲蘭與上開姓名不詳之成年男子於右揭如事實欄一（
      二）部分所示行為時，並有向乙○○恐嚇稱：「你可以打破玻璃離開，跳窗子
      走，就是走了，也沒辦法回到家。」等語，被告所為已達剝奪乙○○行動自由
      程度，因認被告除構成右述刑法第三百零四條之罪外，尚涉有刑法第三百零二
      條之剝奪人之行動自由罪嫌云云。
（二）按犯罪事實應依證據認定之，無證據不得認定犯罪事實；不能證明被告犯罪或
      其行為不罰者，應諭知無罪之判決，刑事訴訟法第一百五十四條第二項、第三
      百零一條第一項分別定有明文。又按刑法第三百零二條第一項之剝奪人行動自
      由罪與同法第三百零四條第一項之強制罪，其所保護之法益，固均為被害人之
      自由，惟前者重在保護個人之行動自由；後者重在保護個人之意思自由。刑法
      第三百零二條第一項之剝奪人之行動自由罪，須剝奪人之行動自由為要件，而
      所謂剝奪人之行動自由，應以有具體行為，使人之行動喪失自由，方能成立，
      如僅其意思決定受壓制，自與本罪之成立要件有間（最高法院七十四年度臺上
      字第三六五一號、八十六年度臺上字第七○九一號判決意旨參照）。是刑法第
      三百零二條第一項之剝奪他人行動自由罪，係以私行拘禁或以其他非法方法，
      剝奪人之行動自由為要件，其目的在保護「任意離去特定處所（空間）之行動
      自由」不受他人無故之侵害，倘被害人離去特定處所之行動自由僅受妨害，而
      尚未達「剝奪」之程度時，即不能率爾以本罪相繩。經查，乙○○固曾於告訴
      狀中提及上開姓名不詳成年男子有對其恐嚇稱：「你可以打破玻璃離開，跳窗
      子走，就是走了，也沒辦法回到家。」云云，惟被告嗣於警詢及偵審中均未再
      言及該男子有為此部分行為，乙○○此部分指訴，既尚有可疑，即難僅因乙○○曾於告訴狀中為此部分指訴，遽為不利於被告之認定。且查，被告與上開姓
      名不詳之成年男子，有以言語恐嚇乙○○稱未簽承諾書即不可回去等語，固如
      前述，惟觀之乙○○於警詢及偵審中指訴之被害情節，均未提及被告與上開成
      年男子尚有其他阻止其離去情形，再佐以乙○○先與被告進入被告上址十四號
      住處內後，因乙○○稱戊○○回來，其要去向戊○○收房租等語，被告與前述
      成年男子即讓乙○○離開，並未阻止，且在戊○○租住處時，因丁○○當時可
      能在貴夫人ＫＴＶ，乙○○尚有撥打電話回家與其子通話，詢問該ＫＴＶ電話
      號碼等節，亦經乙○○先後於偵查及審理中（見同上偵查卷第六九頁及本院卷
      第七五頁）陳明在卷，及被告如有剝奪乙○○行動自由之意，當無在戊○○租
      住處為之必要等情，本案尚難認乙○○已達身體之行動自由受剝奪而不能離去
      程度。是本案固足認乙○○之意思自由已受壓制，惟尚難認乙○○之行動自由
      已達遭剝奪程度，揆諸上開說明，被告此部分所為，尚難以刑法第三百零二條
      第一項之剝奪他人行動自由罪相繩。綜上所述，既不能證明被告確有檢察官所
      起訴之此部分罪嫌，原應就被告此部分犯嫌為無罪之諭知，惟因公訴意旨認被
      告剝奪乙○○行動自由罪嫌與右開有罪部分具有牽連犯之裁判上一罪關係，爰
      不另為無罪之諭知，併此敘明。
四、胡玲蘭、丁○○、乙○○、甲○○、張永全右揭如事實欄一（一）部分所示明知
    為不實事項，而使公務員登載於職務上所掌公文書犯行部分（理由詳見本院判決
    理由欄一（二）所載），未據檢察官起訴，且與本案無何裁判上一罪關係，本院
    自無從予以審理，應由檢察官另行偵查處理，附此指明。
據上論斷，應依刑事訴訟法第二百九十九條第一項前段，刑法第二十八條、第三百零
四條第一項、第四十一條第一項前段、第三十八條第一項第三款，罰金罰鍰提高標準
條例第一條前段、第二條，判決如主文。
中      華      民      國    九十三    年      三      月     十八     日
                              臺灣臺中地方法院刑事第十庭
                                  審判長法  官  郭  瑞  祥
                                        法  官  蔡  建  興
                                        法  官  江  奇  峰
右正本證明與原本無異。
如不服本判決，應於送達後十日內向本院提出上訴狀（須附繕本），上訴於臺灣高等
法院臺中分院。
                                        書記官
中      華      民      國    九十三    年      三      月     十八     日
附錄論罪科刑法條
中華民國刑法第三百零四條第一項：
以強暴、脅迫使人行無義務之事或妨害人行使權利者，處三年以下有期徒刑、拘役或
三百元以下罰金。
